ACORDAO-COMPLETO-2499055

ACÓRDÃO 18992/2021 ATA 41/2021 - SEGUNDA CÂMARA

VISTOS, relatados e discutidos estes autos em que se analisa ato de concessão de aposentadoria deferido pelo Tribunal Regional do Trabalho da 2ª Região/SP em benefício da Sra. Simone Maria Socio Ferreira. 
ACORDAM os Ministros do Tribunal de Contas da União, reunidos em Sessão da 2ª Câmara, ante as razões expostas pelo Relator, e com fulcro nos incisos III e IX do art. 71 da Constituição Federal e nos arts. 1º, inciso V, e 39, inciso II, da Lei 8.443/1992, c/c o art. 259, inciso II, do Regimento Interno/TCU, em:
9.1. considerar ilegal a concessão de aposentadoria em favor da Sra. Simone Maria Socio Ferreira, negando registro ao correspondente ato; 
9.2. dispensar o ressarcimento das quantias indevidamente recebidas de boa-fé pela interessada, consoante o disposto no Enunciado 106 da Súmula da Jurisprudência do TCU;
9.3. determinar ao Tribunal Regional do Trabalho da 2ª Região/SP, que, no prazo de 15 (quinze) dias a contar da notificação deste Acórdão:
9.3.1. abstenha-se de realizar pagamentos decorrente do ato de aposentadoria ora impugnado, sujeitando-se a autoridade administrativa omissa à responsabilidade solidária, nos termos do art. 262, caput, do Regimento Interno/TCU;
9.3.2. dê ciência do inteiro teor desta Deliberação à interessada, alertando-a de que o efeito suspensivo proveniente da interposição de possíveis recursos perante o TCU não a exime da devolução dos valores percebidos indevidamente após a respectiva notificação, caso os recursos não sejam providos, encaminhando a este Tribunal, no prazo de 30 (trinta) dias, comprovante da referida ciência;
9.3.3. emita novo ato de concessão de aposentadoria em favor da Sra. Simone Maria Socio Ferreira e promova seu cadastro no sistema e-Pessoal, livre da irregularidade verificada neste processo, e o submeta a este Tribunal, nos termos da IN/TCU 78/2018.

Ato de concessão de aposentadoria deferido pelo Tribunal Regional do Trabalho da 2ª Região em benefício da Sra. Simone Maria Socio Ferreira.

Segunda Câmara

Tribunal Regional do Trabalho da 2ª Região/SP.

3. Interessada: Simone Maria Socio Ferreira (XXX.097.728-XX).

13.1. Ministros presentes: Bruno Dantas (Presidente), Aroldo Cedraz e Raimundo Carreiro.
13.2. Ministros-Substitutos presentes: Marcos Bemquerer Costa (Relator) e André Luís de Carvalho.

MARCOS BEMQUERER

Adoto como Relatório, com os pertinentes ajustes de forma, a instrução da Secretaria de Fiscalização de Integridade de Atos e Pagamentos de Pessoal e de Benefícios Pessoais - Sefip, por meio da qual a concessão de aposentadoria objeto destes autos foi assim analisada (peças 5) , com a anuência do escalão superior (peça 6) :
"EXAME TÉCNICO
 (...) 
Exame das Constatações
9.	Ato: 22577/2020 - Inicial - Interessada: SIMONE MARIA SOCIO FERREIRA - CPF: XXX.097.728-XX
9.1.	Parecer do Controle Interno: considerar o ato legal.
9.2.	Constatação e análise: 
9.2.1.	Houve o registro de pelo menos uma rubrica com 'Denominação para análise pelo TCU = (5115 - PROVISÓRIO - Vantagem de Caráter pessoal - VPNI art. 62-A Lei 8.112/90 - R$ 1.823,15) '.
a.	Justificativa do Gestor de Pessoal: não há. Verificação efetuada no âmbito do TCU.
b.	Análise do Controle Interno:  não há. Verificação efetuada no âmbito do TCU.
c.	Análise da Equipe Técnica: ilegal.
	É ilegal a concessão da vantagem de quintos em razão do exercício de funções comissionadas após o advento da Lei 9.624/1998.
9.3.	O quadro resumo de ocorrências e, quando for o caso, o detalhamento da norma legal e da jurisprudência para a inconsistência acima elencada encontram-se no anexo II dessa instrução. 
 (...) 
CONCLUSÃO
10.	A abrangência e a profundidade das verificações levadas a efeito fundamentam a convicção de que o ato 22577/2020 pode ser apreciado pela ilegalidade, em razão das irregularidades apontadas no item Exame das Constatações desta instrução, que representam afronta à legislação e à jurisprudência de referência.
11.	O aludido ato deu entrada neste Tribunal há menos de cinco anos, não sendo aplicável, portanto, o procedimento de contraditório e ampla defesa determinado pelo Acórdão 587/2011-TCU-Plenário.
PROPOSTA DE ENCAMINHAMENTO
12.	Ante o exposto, com fundamento no art. 71, inciso III, da Constituição Federal, no art. 1º, inciso V, e art. 39, incisos I e II, da Lei 8.443/1992, no art. 260 do Regimento Interno/TCU, propõe-se: 
12.1.	considerar ILEGAL e recusar registro do ato de Aposentadoria de SIMONE MARIA SOCIO FERREIRA do quadro de pessoal do Tribunal Regional do Trabalho da 2ª Região/SP, (...) ;
12.2.	com fulcro no art. 262, caput, do Regimento Interno deste Tribunal, determinar ao Tribunal Regional do Trabalho da 2ª Região/SP que: 
12.2.1. dê ciência, no prazo de quinze dias, contados da notificação, do inteiro teor desta deliberação à interessada, alertando-a de que o efeito suspensivo proveniente da interposição de eventuais recursos junto ao TCU não a exime da devolução dos valores percebidos indevidamente, caso o recurso não seja provido;
12.2.2. no prazo de trinta dias, contados da ciência da decisão, envie a este Tribunal documentos comprobatórios de que a interessada cujo ato foi impugnado está ciente do julgamento deste Tribunal;
12.2.3. promova, no prazo de 30 (trinta) dias, o destaque da (s) parcela (s) de quintos incorporada (s) com amparo em funções comissionadas exercidas entre 8/4/1998 a 4/9/2001 e transforme-a (s) em 'Parcela Compensatória' a ser absorvida por quaisquer reajustes futuros, consoante decidido pelo STF no RE 638.115/CE."
2.	O Ministério Público junto ao TCU, representado pelo Procurador Sérgio Ricardo Costa Caribé, manifestou-se de acordo com a proposta da Sefip (peça 7) .
	É o Relatório.

não há.

Procurador Sérgio Ricardo Costa Caribé.

PESSOAL. APOSENTADORIA. INCORPORAÇÃO DE QUINTOS/DÉCIMOS DECORRENTE DO EXERCÍCIO DE FUNÇÃO COMISSIONADA APÓS A VIGÊNCIA DA LEI 9.624/1998. POSSIBILIDADE DE APROVEITAMENTO DE TEMPO RESIDUAL A PARTIR DE 11/10/1997, PARA INCORPORAÇÃO DE DÉCIMO, NOS TERMOS DO ART. 5º DA REFERIDA LEI. VANTAGEM DEFERIDA EM FRAÇÃO MAIOR DO QUE A DEVIDA. ILEGALIDADE E NEGATIVA DE REGISTRO DO ATO. DETERMINAÇÃO. É assegurado, nos termos do art. 5º da Lei 9.624/1998, o cômputo do tempo residual de exercício de funções comissionadas existente em 10/11/1997, não empregado para a concessão de quintos, para incorporação de uma parcela de décimo, com termo final, a qualquer tempo, na data em que o servidor completar o interstício de doze meses, de acordo com a sistemática definida na redação original do art. 3º da Lei 8.911/1994.

APOSENTADORIA (APOS)

Secretaria de Fiscalização de Integridade de Atos e Pagamentos de Pessoal e de Benefícios Sociais - Sefip.

Em apreciação o ato de aposentadoria concedido pelo Tribunal Regional do Tribunal Regional do Trabalho da 2ª Região/SP em benefício da Sra. Simone Maria Socio Ferreira.
2.	A concessão em análise ocorreu na modalidade voluntária, com proventos integrais, com fundamento no disposto pelo art. 3º da Emenda Constitucional 47/2005 c/c os arts. 1º e 2º da Lei Complementar 152/2015. 
3.	As informações constantes do processo indicam que a interessada implementou os requisitos para se inativar, uma vez que tinha idade, tempo de contribuição, de serviço público, de carreira e de cargo requeridos pelo fundamento concessório.
4.	Submetido o ato a críticas automatizadas, a Secretaria de Fiscalização de Integridade de Atos e Pagamentos de Pessoal e de Benefícios Sociais - Sefip detectou a incorporação da vantagem de "quintos" com base exercício de funções comissionadas após o advento da Lei 9.624/1998. 
5. 	Em vista de tal inconsistência, os pareceres exarados nos autos pela Sefip (peças 5 e 6) e pelo Ministério Público junto ao TCU (peça 7) são convergentes na linha da ilegalidade do ato e da negativa de seu respectivo registro, posição com a qual estou de acordo. 
6.	Sobre a matéria de quintos, a jurisprudência do TCU consolidou o entendimento de que é ilegal a incorporação dessa vantagem após a edição da Lei 9.624/1998, e de que se deve observar a modulação dos efeitos definida pelo Supremo Tribunal Federal - STF no Recurso Extraordinário - RE 638.115/CE, nos casos em que a incorporação tenha decorrido de funções comissionadas exercidas no período de 08/04/1998 a 04/09/2001 (v.g.: Acórdãos 442/2020 e 13.910/2020, da 2ª Câmara, de minha relatoria) .
7.	De acordo com o que foi estabelecido na decisão do STF no RE 638.115/CE, somente para a hipótese de "quintos/décimos" recebidos com base em decisão judicial transitada em julgado será indevida a cessação imediata do pagamento e não haverá absorção da parcela por reajustes futuros. Já nos casos de "quintos/décimos" recebidos por força de decisão judicial não transitada em julgado ou de decisão administrativa, o pagamento será mantido até sua absorção integral por quaisquer reajustes futuros concedidos aos servidores.
8. 	Segundo consta do ato concessório, verifica-se que a Sra. Simone Maria Socio Ferreira  (peça 3, p. 3 e 4) percebe a rubrica denominada "5115 - V.P.N.I. - QUINTOS/DÉCIMOS - PROVISÓRIO - art. 62-A Lei 8.112/90) ", no valor de R$ 1.823,15, que compreende as seguintes parcelas:
a) 3/5 de FC-02 (Datilógrafo de Audiência e Gabinete) ;
b) 2/5 de FC-02 (Auxiliar de Gabinete) .
9.	Conforme registra o quadro de "funções exercidas" do ato concessório, a incorporação de 2/5 de FC-02 (Auxiliar de Gabinete) decorreu do exercício da mencionada função por exatos 2 anos, nos períodos de 20/06/1996 a 15/07/1996 (26d) e 20/07/1996 a 23/06/1998 (1a11m 9d) .
10.	No presente caso, até 08/04/1998, data da publicação da Lei 9.624/1998, a interessada não havia completado o segundo interstício de 12 meses de efetivo exercício de FC-02 (Auxiliar de Gabinete) necessário para incorporar o segundo quinto dessa função, nos termos do art. 3º da Lei 8.911/1994, pois naquela data contava apenas 1ano, 8 meses e 29 dias de efetivo exercício.  
11.	Sem embargo, a interessada faz jus à incorporação de 1/10 de FC-02 (Auxiliar de Gabinete) , decorrente de "tempo residual" assegurado pelo art. 5º da Lei 9.624/1998, que assim dispõe: 
"Art. 5º Fica resguardado o direito à percepção dos décimos já incorporados, bem como o cômputo do tempo de serviço residual para a concessão da próxima parcela, até 10 de novembro de 1997, observando-se o prazo exigido para a concessão da primeira fração estabelecido pela legislação vigente à época." 
12.	O Tribunal tem adotado a tese do aproveitamento do "tempo de serviço residual", para fins de incorporação de "décimos", conforme definido no Voto condutor do Acórdão 5455/2018-TCU-Segunda Câmara (rel. min. José Mucio Monteiro) , verbis: 
"6. 	Ao extinguir o mecanismo de incorporação de funções e mandar converter as parcelas em VPNI, a Lei 9.527/1997 assegurou o direito à incorporação àqueles que em 11/11/1997 houvessem cumprido os requisitos legais. Ademais, a Lei 9.624/1998 trouxe novamente ao ordenamento jurídico a incorporação de funções, agora na forma de décimos, admitindo a contagem de tempo residual não utilizado até 10/11/1997.
7. 	Essa matéria foi objeto da Decisão 925/1999-TCU-Plenário, como segue:
'8.1.2. é assegurado, nos termos do art. 5º da Lei 9.624/1998, o cômputo do tempo residual de exercício de funções comissionadas não empregado, até 10/11/1997, para a incorporação de parcela de décimo, com termo final na data específica em que o servidor complete o interstício de doze meses, de acordo com a sistemática definida na redação original do art. 3º da Lei 8.911/1994.
8.1.3. as parcelas incorporadas à remuneração, na forma de quintos, deverão ser transformadas em décimos e estes deverão ser transformados em vantagem pessoal nominalmente identificada.'
 (...) 
9.	A jurisprudência desta Corte de Contas permite o aproveitamento do tempo residual existente em 10/11/1997 para incorporar parcela de décimo, com posterior transformação em VPNI, independente do interstício de doze meses ter se completado até 4/9/2001, bastando que o período tenha se iniciado anteriormente a novembro de 1997.
10.	No presente caso, não foram observados os requisitos para a utilização do tempo residual, haja vista o deferimento de mais uma parcela de quintos (4/5 de FC1) , sendo que a interessada tem direito a incorporar mais um décimo (3/5 de FC1 e 1/10 de FC1) , pois completou o interstício de doze meses iniciado antes de 10/11/1997 somente no exercício de 2002." (grifos acrescidos) ."
13.	Eis alguns precedentes do TCU nesse sentido: 
	Acórdão 5785/2020-TCU-Primeira Câmara (Relator Ministro Bruno Dantas) e 5455 - 2ª Câmara (Relator Ministro José Múcio Monteiro) 
"É assegurado, nos termos do art. 5º da Lei 9.624/1998, o cômputo do tempo residual de exercício de funções comissionadas existente em 10/11/1997, não empregado para a concessão de quintos, para incorporação de parcela de décimo, com termo final, a qualquer tempo, na data em que o servidor completar o interstício de doze meses, de acordo com a sistemática definida na redação original do art. 3º da Lei 8.911/1994."
14.	De acordo com a interpretação dada ao art. 5º da Lei 9.624/1998 pelos referidos Acórdãos, o tempo de serviço iniciado antes de 10/11/1997, não empregado para a concessão de "quintos", pode ser computado para incorporação de "décimo", quando se completar, a qualquer tempo, o interstício de doze meses previsto na Lei 8.911/1994. 
15.	No ato em análise, em 10/11/1997 a interessada contava com tempo residual de 4 meses e 19 dias de exercício de função (24/06/1997 até 10/11/1997, peça 3, p. 4) . Esse tempo não pode ser usado para pagamento de um "quinto", mas poder ser computado para deferir 1/10 a partir de quando a interessada completou o interstício de 12 (doze) meses do exercício de função, nos termos do art. 5º da Lei 9.624/1998, a ser pago sob a forma de VPNI (Vantagem Pessoal Nominalmente Identificada) .
16.	Nesse contexto, a interessada incorporou 1/5 de FC-2 (Auxiliar de Gabinete) até 23/06/1997 e, por ter tempo residual de 4 meses e 19 dias dessa mesma função em 10/11/1997, fez jus a mais 1/10 de FC-02 quando completou o interstício de 12 meses. A soma dessas parcelas (1/5 + 1/10) é insuficiente para atingir a proporção de 2/5 deferida no ato de aposentadoria. 
17.	Entendo, portanto, que o Tribunal deve considerar ilegal a concessão de aposentadoria da Sra. Simone Maria Socio Ferreira e negar registro ao correspondente ato, aplicando-se a orientação fixada no enunciado da Súmula/TCU 106 às parcelas indevidamente recebidas pela interessada. 
18. 	Outrossim, em conformidade com o art. 262 do Regimento Interno/TCU, importa determinar ao órgão de origem que faça cessar os pagamentos decorrentes do ato, sob pena de responsabilidade solidária da autoridade administrativa omissa, promovendo, no mesmo prazo, a correção do cálculo dos proventos da Sra. Simone Maria Socio Ferreira. 
19.	Deve-se igualmente determinar ao órgão de origem que comunique a beneficiária sobre a deliberação do Tribunal, alertando-a de que o efeito suspensivo proveniente da interposição de eventuais recursos não a exime da devolução dos valores percebidos indevidamente após a notificação, caso esses recursos não sejam providos. Posteriormente, deve ser remetido ao Tribunal documento comprobatório de que a inativa foi cientificada da deliberação desta Corte.
20.	Por fim, esclareço que o ato em questão deu entrada nesta Corte de Contas em 2020, não se aplicando a sistemática definida pelo Plenário, mediante o Acórdão 122/2021 (rel. min. Walton Alencar Rodrigues) , na linha de observar o Recurso Extraordinário 636.553, em que foi fixado prazo de cinco anos para que o TCU registre os atos de concessão inicial de aposentadoria, reforma ou pensão, após o qual serão considerados "tacitamente registrados", podendo posteriormente o ato que contenha alguma ilegalidade ser submetido ao procedimento de revisão de ofício, com base no art. 54 da Lei 9.784/1999 c/c o art. 260, § 2º, do Regimento Interno/TCU. 
	Ante o exposto, manifesto-me por que seja adotada a deliberação que ora submeto a este Colegiado.
TCU, Sala das Sessões, em 30 de novembro de 2021.
MARCOS BEMQUERER COSTA
Relator